【裁判字號】    89,附民,188
【裁判日期】    890721
【裁判案由】    侵占
【裁判全文】
臺灣高等法院刑事附帶民事訴訟判決                八十九年度附民字第一八八號
    原      告  新竹貨運股份有限公司
    法定代理人  乙○○
    訴訟代理人  丙○○
    被      告  甲○○
右列被告因侵占案件（八十九年度上易字第一一六二號），原告提起附帶民事訴訟，
請求損害賠償，本院判決如左：
    主  文
被告應給付原告新臺幣柒萬陸仟元及自民國八十九年六月三日起至清償日止，按週年
利率百分之五計算之利息。
原告假執行之聲請駁回。
    事  實
一、原告方面：
（一）聲明：
    １被告應給付原告新臺幣（下同）柒萬陸仟元及自起訴狀繕本送達翌日（即民國
      八十九年六月三日）起，按週年利率百分之五計算之利息。
    ２願供擔保，請准宣告假執行。
（二）陳述：
    １被告從事汽車銷售業務，於八十七年八月二十六日承接原告訂購克萊斯勒汽車
      一輛，並受託代辦新領車牌及繳納保險費等事宜，竟意圖為自己不法之所有，
      將本應代原告支付中國產物保險股份有限公司之保險費七萬六千元花用，另以
      發票人為吳金龍，發票日為八十七年十二月二十八日，票號為0000000
      號，付款人為寶島商業銀行信義分行之支票混充，以掩其行，惟屆期提示，未
      獲兌現，原告始悉上情，並再繳交中國產物保險股份有限公司上述保險費七萬
      六千元，為此提起本件訴訟，並引用刑事案件之證據為證。
    ２按故意或過失，不法侵害他人之權利者，負損害賠償責任，民法第一百八十四
      條第一項前段定有明文。被告侵占原告保險費，自已構成侵權行為，對原告上
      開損害，當負賠償責任。
二、被告方面：
（一）聲明：駁回原告之訴及假執行之聲請。
（二）陳述：
      對於上述原告請求償付之金額七萬六千元沒有意見，但其並無侵占之犯意，其
      餘引用刑事案件之陳述及證據。
    理  由
一、原告請求之事實，業據提出新車訂購合約書、合作金庫匯款回條、支票、退票理
    由單等影本為憑。被告交付中國產物保險股份有限公司之保險費支票遭退票，亦
    經被告是認在卷，並有及台北市票據交換所八十八年十二月二十四日（八八）北
    票字第九七０六號函所附之存款不足退票明細表可參。
二、被告雖辯稱並無侵占犯意，只是業務員有換票習慣云云。查證人即翔群汽車造業
    有限公司張永政稱「依慣例保險公司三個月後會來收款，新領牌照後馬上要保險
    ，我們自己的業務員，要求第一年保險在公司承保，如果沒有繳，公司承擔，但
    是同行調車，就沒有規定。我們都先保險後才辦牌，保險費不用同時繳，我們公
    司和各家保險公司約定月結方式，都一個月或二個月後才來收錢，一般不熟的客
    戶要馬上交錢，但我們賣車和保險公司一直有往來算是商場上的慣例」、「除非
    有意外事故時，才需要馬上繳。保險公司會給保險業務員傭金，保險業務員會將
    傭金給汽車銷售業務員」、「（公司業務員如果未將保險費繳回公司如何處理？
    ）我們會扣薪水，我們第一年的保費都是在每月的月底向業務員收，現金可能業
    務員先存入自己的帳戶，只要月底繳出來就可以了，不管他之前如何運用」等情
    （見本院八十九年五月八日刑事案件訊問筆錄），則保險公司與汽車公司業務員
    間雖有不立刻收錢而月結保險費之慣例，汽車公司並會為該公司業務員先行挪用
    之客戶保險費負繳付之責，但對於以個人身分受託購車並辦理保險相關事宜之本
    件情形（詳後說明），既非以汽車公司業務員身分辦理保險事項，則於先行將客
    戶的保險費挪用而嗣後果無法繳交時，並無汽車公司負責於應行與保險公司結清
    時予以付款，此情當為被告所明知。被告既自承受託辦理保險事項，自應將原告
    交付之支票依受託約定交予保險公司，而不應自行挪用。又依被告自行提出之中
    國產物保險股份有限公司八十九年七月六日中產（八九）汽一字第００四二號簡
    便行文表記載「依據台端（按即被告）八十九年七月五日來函要求查覆結果如下
    ：本公司第００八七ＡＴＭ０八二四一號，承保被保險人新竹貨運股份有限公司
    ，保期自八十九年八月二十八日至八十八年八月二十八日止，克萊斯勒汽車乙輛
    ，保費折讓後金額為七七九三二元，因本公司營業員基於維繫車商關係，通融收
    取原訂八十七年十二月二十八日到期之客票繳付保費，惟於該支票退票本公司卻
    無法與台端連繫，爰此移由本公司財務部發函催繳，幸蒙被保險人於八十八年三
    月六日繳交完訖」，亦不過說明保險公司由於維繫商誼而收受被告交付的客票，
    並非表示被告可任意先行使用受託繳付保險費之支票。復參諸被告自承將本應交
    予中國產物公司之七萬六千元借予他人使用，且因其借上開七萬六千元予他人，
    共取得一千多元之利息等情以觀（見原審刑事卷第八十五頁），其明知該七萬六
    千元支票為原告委其代繳之保險費者，竟未經原告同意，即逕行借予他人使用，
    並自他人處取得利息供己使用，豈能謂無侵占犯意。足見被告確有侵占之犯意，
    並已實施侵占行為。
三、被告原固在翔群公司擔任業務員，但已於八十七年七月九日離職，有翔群公司出
    具之離職證明書在卷可證。證人張永政亦稱「（被告甲○○本來在翔群公司上班
    ？）是的，到八十七年七月初，之後在裕隆公司賣汽車，在賣新竹貨運這件時已
    經離職，但是在離職前就有在聯繫，新竹貨運也知道他後來離開我們公司。本件
    算是他個人接的案子，向我們公司調車，算是同行調車」、「（公司是否規定員
    工離職後先前所接案子如何處理？）還是算他的」、「（為何甲○○還用翔群公
    司的合約？）因為他向我們調車要用我們公司的合約，合約是我們同意讓他用的
    。一般我們向同行調車也會向他們的業務員拿他們的合約書」（均見本院八十九
    年五月八日刑事案件訊問筆錄）。是本件原告購車雖使用翔群公司的新車訂購合
    約書，但實際上是被告個人承接的案件，僅向翔群公司調車而已，該業務與翔群
    公司並無關係。故本件被告係以其個人身分受託辦理，並非因業務關係。至被告
    另稱關於保險、領牌都不是銷售業務員的業務，但本件既為其個人身分受託辦理
    ，即須依受託內容行事，與其以銷售業務員身分承辦之案件本屬不同，保險縱在
    其觀念非屬業務員之業務範圍，然此與其以個人身分受託辦理之本件認定並無關
    連。綜此，被告所犯罪證明確，其犯行堪以認定。
四、按因故意或過失，不法侵害他人之權利者，負損害賠償責任，民法第一百八十四
    第一項定有明文。查本件被告侵占原告交付之支票款項，自屬侵權行為，依照上
    開規定自應負損害賠償額責任。原告據以為本件請求為有理由，應依其請求之聲
    明，為被告敗訴之判決。
五、又原告雖表明願供擔保請准為假執行之宣告，惟本件原告請求之金額為七萬六千
    元，依刑事訴訟法第五百零六條第一項及民事訴訟法第四百六十六條第一項規定
    ，不得上訴最高法院，是本件經本院判決後即已確定，並無假執行之問題。原告
    為本件假執行之聲請，核無必要，爰就其此部分予以駁回。
六、本件原告經合法傳喚，無正當理由不到庭，茲不待其陳述逕行判決。
據上論斷，應依刑事訴訟法第五百零二條第二項、第四百九十八條，判決如主文。
中      華      民      國    八十九    年  七      月    二十一    日
                              臺灣高等法院刑事第十一庭
                                  審判長法  官  楊  照  男
                                        法  官  楊  炳  禎
                                        法  官  王  詠  寰
右正本證明與原本無異。
不得上訴。
                                        書記官  駱  麗  君
中      華      民      國    八十九    年      七      月    二十四    日


司法院資訊處製作；財團法人民間司法改革基金會備份。
